臺灣高雄地方法院刑事判決　　　　　95年度簡上字第1111號
上　訴　人
即　被　告　丙○○
上列上訴人因傷害案件，不服本院高雄簡易庭民國95年8 月18日
95年度簡字第5042號第一審判決（聲請簡易判決處刑案號：95年
度偵字第16032 號）提起上訴，本院合議庭認不得以簡易判決處
刑，改依通常程序自為第一審之判決，判決如下：
    主  文
原判決撤銷。
丙○○無罪。
    理  由
一、本件聲請簡易判決處刑意旨略以：上訴人即被告張仁瑞於民
    國95年3 月25日上午8 時40分許，在高雄縣大寮鄉○○村○
    ○路雞母山區，向告訴人戊○○質問為何其妻黃蘇秋愛辱罵
    伊「社會敗類」，而與告訴人、黃蘇秋愛發生口角，告訴人
    即徒手毆打被告之頭部、臉部左太陽穴部位，繼之以被告所
    有之竹棍戳其右側腋下數次，毆打被告，2 人因而扭打在地
    ，黃蘇秋愛見狀，亦上前徒手抓被告頸部，致被告受有頭部
    鈍傷、左側顳側腫痛、右腋下鈍傷、右大趾挫傷及頸部不詳
    之傷害，經旁人勸阻始行罷手（告訴人、黃蘇秋愛涉嫌傷害
    部分，業經同署檢察官聲請簡易判決處刑）。然被告竟趁告
    訴人不備之際，基於傷害之犯意，以腳踢踹告訴人左胸部，
    致告訴人受有左側第7 、8 肋骨骨折併左側外傷性血胸等傷
    害。因認被告涉犯刑法第277 條第1 項之傷害罪嫌等語。
二、證據能力部分：
    按被告以外之人於審判外之言詞或書面陳述，除法律有規定
    者外，不得作為證據，刑事訴訟法第159 條第1 項固定有明
    文。惟被告以外之人於審判外之陳述，雖不符同法第159 條
    之1 至之4 之規定，而經當事人於審判程序同意作為證據，
    法院審酌該言詞陳述或書面陳述作成時之情況，認為適當者
    ，亦得為證據。又當事人、代理人或辯護人於法院調查證據
    時，知有第159 條第1 項不得為證據之情形，而未於言詞辯
    論終結前聲明異議者，視為有前項之同意，同法第159 條之
    5 亦定有明文。查卷附國軍高雄總醫院95年5 月4 日診斷證
    明書、95年7 月7 日醫慈字第0950002568號函文、大東醫院
    96 年2月26日（96）大東醫政字第023 號函暨所附病歷、高
    雄縣立鳳山醫院96年2 月14日（96）長庚鳳山院字第00026
    號函暨所附病歷、財團法人高雄長庚紀念醫院（下稱長庚醫
    院）96年3 月6 日（96）長庚院高字第620864號函覆情形暨
    所附病歷、95年4 月4 日診斷證明書各1 份，均為審判外之
    書面陳述而屬傳聞證據，公訴人、被告對於上開文書之證據
    能力均未爭執，且均同意引為證據使用，本院審酌該證據資
    料係就被告、告訴人確經該院專業醫師診療及其傷勢等節為
    證明，係以具醫療專業之醫師所為觀察、記載、判斷為基礎
    ，其作成時之情況，並無違法或其他瑕疵，認為以之作為證
    據，應屬適當。
三、按被告未經審判證明有罪確定前，推定其為無罪；犯罪事實
    ，應依證據認定之，無證據不得認定犯罪事實。又不能證明
    被告犯罪或其行為不罰者，應諭知無罪之判決，刑事訴訟法
    第154 條、第301 條第1 項分別定有明文。次按事實之認定
    ，應憑證據，如未能發現相當證據，或證據不足以證明，自
    不能以推測或擬制之方法，為裁判基礎；且認定不利於被告
    之事實須依積極證據，苟積極證據不足為不利於被告事實之
    認定時，即應為有利於被告之認定；另認定犯罪事實所憑之
    證據，雖不以直接證據為限，間接證據亦包括在內，然而無
    論直接證據或間接證據，其為訴訟上之證明，須於通常一般
    之人均不致有所懷疑，而得確信其為真實之程度者，始得據
    為有罪之認定，倘其證明尚未達到此一程度，而有合理之懷
    疑存在而無從使事實審法院得有罪之確信時，即應由法院為
    諭知被告無罪之判決（最高法院40年台上字第86號、30年台
    上字第816 號、76年台上字第4986號分別著有判例參照）。
    再按告訴人之告訴，係以使被告受刑事訴追為目的，是其陳
    述是否與事實相符，仍應調查其他證據以資審認，最高法院
    30 年 上字第816 號、52年台上字第1300號等判例可資參照
    。末按，對於現在不法之侵害，而出於防衛自己或他人權利
    之行為，不罰。但防衛行為過當者，得減輕或免除其刑，刑
    法第23條定有明文。又刑法上之防衛行為，祇以基於排除現
    在不法之侵害為已足，防衛過當，指防衛行為超越必要之程
    度而言，防衛行為是否超越必要之程度，須就實施之情節而
    為判斷，即應就不法侵害者之攻擊方法與其緩急情勢，由客
    觀上審察防衛權利者之反擊行為，是否出於必要以定之 (最
    高法院48年台上字第1475號、63年台上字第2104號判例要旨
    參照)。
四、公訴人認被告涉犯前開傷害罪嫌，無非係以告訴人偵查中之
    指證、證人即案發當時亦在場之李元寶、丁○○、乙○○及
    告訴人配偶黃蘇秋愛偵查中之證詞，長庚醫院95年4 月4日
    診斷證明書1 紙為論罪依據。訊據被告固坦認於上揭時、地
    先遭告訴人與其妻黃蘇秋愛共同毆打及確有踢告訴人一腳之
    事實，惟堅決否認有何傷害犯行，辯稱：伊並未趁告訴人不
    備之際踢告訴人，實係告訴人先出手毆打伊，經在旁之丁○
    ○、李元寶等人將竹棍搶下後，告訴人仍心有不平，再向伊
    衝過來，作勢要毆打，伊基於正當防衛而以前踢保護，且伊
    踢告訴人時並未穿鞋子，告訴人被伊踢到之後，並未跌倒，
    仍可自行下山，顯然告訴人當時並未因此受傷等語。經查：
  (一)被告於前揭時、地，因質問告訴人之配偶黃蘇秋愛為何辱罵
    伊「社會敗類」，與告訴人、黃蘇秋愛發生口角，告訴人先
    行徒手毆打被告之頭部、臉部左太陽穴部位，繼之以被告所
    有之竹棍戳其右側腋下數次，2 人因而扭打在地，黃蘇秋愛
    見狀，亦上前徒手抓被告頸部，致被告受有頭部鈍傷、左側
    顳側腫痛、右腋下鈍傷、右大趾挫傷及頸部不詳之傷害，經
    李元寶等人勸阻始行罷手後，被告又以腳踢告訴人胸部1 下
    ，告訴人始在證人丁○○相勸之下先行離開等情，業據被告
    供稱在卷，並據證人丁○○、乙○○於偵查、本院審理中及
    證人李元寶於偵查中分別結證明確，復有卷附國軍高雄總醫
    院95年5 月4 日診斷證明書、95年7 月7 日醫慈字第095000
    2568號函文各1 紙可稽，此部分事實，應堪認定。
  (二)又告訴人遭被告以腳踢中前胸部位後，於95年3 月25日上午
    10時10分許，至高雄縣鳳山市大東醫院求診，照胸腔X 光攝
    影後自行返家，嗣因X 光片檢查報告顯示左側第7 、8 肋骨
    骨折併血胸，該院即電話通知告訴人返院回診追蹤，告訴人
    乃先後前往高雄縣鳳山醫院、長庚醫院就診等事實，業據證
    人即告訴人於本院審理中指證明確，核與高雄縣鳳山市大東
    醫院96年2 月26日（96）大東醫政字第023 號函、高雄縣立
    鳳山醫院96年2 月14日（96）長庚鳳山院字第0002 6號函、
    長庚醫院96年3 月6 日（96）長庚院高字第620864號函覆情
    形暨各該函文所附病歷記載相符，並有長庚醫院95年4 月4
    日診斷證明書1 紙在卷為憑。被告雖辯稱告訴人遭伊踢中時
    並未跌倒，且仍可自行下山，顯見並未受傷云云，惟：參諸
    被告於本院審理中自承上、下山需走半個小時，告訴人就診
    時間與遭被告腳踢之時間甚為密接，且告訴人傷勢部位亦與
    被告以腳踢中之部位相符合；又衡以告訴人、被告扭打在地
    、經人勸阻始分開之過程，顯見2 人正處於劍拔弩張、互不
    相讓之對立狀態，則告訴人亦可能因不甘示弱而強忍痛苦，
    未喊叫或表現痛苦之神色，況目擊證人乙○○亦證稱：「告
    訴人被踢到後，就走回去倚著該處之運動器材」等語，可認
    有休息之動作，適可佐證告訴人確實於遭被告踢中後感到不
    適；另告訴人係由其配偶黃蘇秋愛攙扶下山，業據告訴人於
    本院審理中證述明確，衡其所受傷勢並非在足、腿部，意識
    亦清醒，其於受傷之際由黃蘇秋愛攙扶下山，亦無違常情，
    是尚難以告訴人於遭被告踢中後並未跌倒、喊痛或仍可步行
    下山等情，遽認告訴人並未受上開傷勢。另證人乙○○雖亦
    證稱：被告踢告訴人一腳並未很用力，應該不可能肋骨斷掉
    ，被告也沒有穿鞋子云云，惟證人乙○○上開證言並無任何
    醫學上實據，純係證人個人臆測之詞，尚難據以為有利被告
    之認定。則告訴人所受傷勢確係因於上揭時地遭被告以腳踢
    擊所致，堪可認定。被告辯稱伊以腳踢告訴人，並未造成告
    訴人受傷云云，即無足採。
  (三)又本件係被告與告訴人已遭旁人分開各據一方後，告訴人又
    脾氣很大再衝向被告，且作勢欲再毆打，被告始踹踢告訴人
    一腳等情，業據證人乙○○於本院審理中證述明確。證人乙
    ○○雖於偵查中證稱：「黃蘇秋愛說要報警，被告就很生氣
    ，才過去踢了告訴人一腳」等語，已與其於本院所陳上揭證
    言有所不符，而佐以證人即當時亦在場之丁○○於本院審理
    時證稱：告訴人夫妻說要報警時，其有勸告訴人夫妻趕快離
    開，告訴人夫妻即先行離開，毆打就結束了等語，及參以本
    件係告訴人及其配偶黃蘇秋愛共同毆打被告在先，被告因此
    受傷，告訴人於被告出腳踢中之前並未受有傷勢，此觀諸告
    訴人僅在前胸遭被告踢中部位受有傷害，其身體其餘各部位
    均未有傷勢，亦可認定，則告訴人或其配偶焉有可能甘冒其
    等傷害犯行為警發覺之風險，於毆傷被告後即揚言報警？顯
    見黃蘇秋愛揚言報警之時點係在告訴人遭被告以腳踢中之後
    自明，則證人乙○○上開偵查中之證言，即與事實有所出入
    而不足採。又證人即告訴人雖於本院審理中證稱：被告趁其
    不注意踢其胸口二下，被告當時有穿鞋云云、證人黃蘇秋愛
    雖亦於偵查中證稱：告訴人站在其後面休息時，被告趁機過
    去踢告訴人二腳云云，惟：被告僅以腳踢告訴人胸口一下，
    當時並未穿鞋等情，業據證人李元寶於偵查中及丁○○、乙
    ○○於偵查、本院審理中均結證明確，與告訴人、證人黃蘇
    秋愛所證已有不符，再衡以告訴人、黃蘇秋愛與被告間已因
    口角爭執進而發生毆打，結怨甚深，告訴人提起本件告訴又
    係以被告受刑事追訴為目的，其就所言本難免偏頗，而黃蘇
    秋愛為告訴人之配偶，立場與告訴人相同，自亦有設辭迴護
    告訴人之可能，相較證人丁○○、乙○○、李元寶，均為當
    時之旁觀者與勸架者，與本件經過並無何利害關係，且證人
    乙○○與被告、告訴人均不認識亦無恩怨，證人丁○○甚至
    與告訴人夫妻較為相熟，當天係第一次見到被告等情，均據
    其等於本院審理時證述明確，顯見其等並無偏袒被告之理由
    ，當能為公正誠實之證述，證言應較為可採，則證人戊○○
    、黃蘇秋愛此部分所言，既與證人丁○○、乙○○、李元寶
    等人證言有所不符，其所證即不足採。再證人李元寶雖於偵
    查中證稱被告趁告訴人休息時去踢告訴人一腳等語，惟其就
    告訴人以棍子戳被告之次數、黃蘇秋愛抓被告之部位、被告
    當時是否穿鞋等經過均未為詳實之陳述；且乙○○證稱其當
    時有叫李元寶上前將棍子搶下並將被告與告訴人分開，李元
    寶亦於偵查中證稱其趁被告與告訴人一起摔到地上之際，趕
    緊前往將棍子搶下等情，而告訴人衝向前、被告以腳踢擊告
    訴人，均僅是轉瞬間即可完成之動作，實可能因證人李元寶
    稍不留神而未及注意，且當時被告與告訴人間甫互毆而經人
    勸開，告訴人「繼而又趨近」及被告「相迎」以腳踢反擊，
    在第三人之觀感，猶屬爭執之一環，更不若「出手毆打」或
    「動腳踹踢」令人印象深刻，此由證人丁○○於本院審理中
    證稱：在毆打過程中，被告有用腳踢告訴人，因為是瞬間時
    間，其不確定被告踢到告訴人何處，兩人打完從地上爬起來
    後就結束了，被告在打完結束後就沒有動作，其未見被告另
    外再踢告訴人一下等語益明。況告訴人所受傷勢，係位於軀
    幹正面之前胸部位，業如前述，可認係遭正面攻擊所致，則
    在二人對立之緊張氣氛應使告訴人注意被告動態之情形下，
    果被告係自告訴人正面偷襲告訴人，衡情被告迎面接近告訴
    人時當即為告訴人所發現，又如何能偷襲得逞而不為告訴人
    所發現及防備？則證人李元寶雖為上開證言，然此間是否係
    告訴人之挑釁行為所致，實無從依該證言以為判斷。惟參酌
    證人乙○○前揭證詞，以及告訴人所受正面傷勢，核與告訴
    人正面迎向被告，被告以腳踢告訴人胸口所造成之傷勢相符
    等情，堪認乙○○上開證言，確屬可採，究不得以證人李元
    寶於偵查中之證述遽為被告不利之認定。準此，案發當時，
    被告與告訴人經旁人勸阻而在旁休息時，係因告訴人又再度
    迎上前，且作勢欲毆打，而遭被告出腳踢中胸口之事實，堪
    可認定。
  (四)則本件告訴人毆打被告在先，又再次迎向前作勢毆打，被告
    顯然將遭告訴人施以毆打之現時不法侵害，則被告於告訴人
    將施以不法侵害行為之際，以腳踢中告訴人胸口用以阻止告
    訴人繼續向前，防衛自己身體免受侵害，核與刑法第23條所
    稱正當防衛行為之要件相符。又告訴人雖因被告之腳踢而有
    上開傷勢，然審究告訴人於雙方各據一處休息之際，突然向
    前衝出，其情勢急迫，且告訴人靠近被告之身體以遂行其毆
    打之侵害行為，則被告出腳踢告訴人胸口足以阻止告訴人再
    向前靠近，核屬當時必要之行為，被告之防衛行為並未超越
    必要之程度，自亦無刑法第23條但書所稱防衛過當之情，應
    認得以阻卻違法，而為法所不罰。此外，復查無其他積極之
    證據，足資認定被告有何公訴意旨所指犯行，從而，揆諸前
    揭法條及判例意旨，自應為被告無罪判決之諭知。原審未察
    遽予論罪科刑，容有未恰，被告以此指摘原判決不當，為有
    理由，應由本院撤銷原判決，改為被告無罪之諭知。
四、按檢察官聲請以簡易判決處刑之案件，經法院認為有第451
    條之1 第4 項但書之情形者，應適用通常訴訟程序審判之，
    刑事訴訟法第452 條定有明文；且對於簡易判決之上訴，準
    用刑訴法第3 編第1 章及第2 章之規定，管轄第二審之地方
    法院合議庭受理簡易判決上訴案件，應依通常程序審理。其
    認案件有刑事訴訟法第452 條之情形者，應撤銷原判決，逕
    依通常程序為第一審判決，法院辦理刑事訴訟簡易程序案件
    應行注意事項第14項亦有規定；本件原審依承辦檢察官聲請
    簡易判決處刑，對被告以傷害罪論罪科刑，經本院撤銷原判
    決，改判被告無罪，已詳如前述，足認檢察官聲請簡易判決
    處刑為不適當，而有刑事訴訟法第451 條之1 第4 項但書第
    3 款之情形，故依前揭規定，應由本院合議庭逕依通常程序
    審理後，自為第一審判決，檢察官如不服本判決，仍得於法
    定上訴期間內，向管轄之第二審法院提起上訴，附此敘明。
據上論斷，應依刑事訴訟法第455 條之1 第3 項、第452 條、第
369 條第1 項前段、第364 條、第301 條第1 項，判決如主文。
本案經檢察官甲○○到庭執行職務。
中　　華　　民　　國　　96　　年　　6 　　月　　 6　　日
                刑事第十六庭    審判長法　官  黃惠玲
                                      法  官  郭宜芳
                                      法  官  黃苙荌
以上正本證明與原本無異。
如不服本判決，應於判決送達後10日內向本院提出上訴狀。
中　　華　　民　　國　　96　　年　　6 　　月　　6 　　日
                                      書記官  郭育秀
